臺灣士林地方法院民事判決
110年度訴字第1094號
原      告  鄭素梅  
            鄭素蓮  
            鄭素雲  
            鄭李桂枝

            A ○ 1  
上列一人之
法定代理人  B ○ 2   
原      告  鄭智禎  
            鄭雪芳  
            張月招  

            鄭輝德  
            鄭明竹  
            鄭麗卿  
            陳琮隆  
            余芊葳  
            陳阿月  
            李志益  
            李志添  
            李京翰  
            李宜庭  
            李志達  
            李志宏  
共      同
訴訟代理人  蔡文燦律師
被      告  財政部國有財產署

法定代理人  曾國基  
訴訟代理人  郭曉蓉  
複 代理 人  陳美華律師
            楊政雄律師
參  加  人  臺北市政府工務局水利工程處

法定代理人  陳郭正  
訴訟代理人  程光儀律師
            張義群律師
            蔡欣澤律師
上列當事人間請求確認土地所有權登記等事件，本院於民國111
年1月18日言詞辯論終結，判決如下：
    主  文
確認如附表所示土地所有權應有部分為原告公同共有。
被告應將前項土地經臺北市士林地政事務所於附表「登記日期」
欄所示日期以「第一次登記」為登記原因所為之所有權登記予以
塗銷。
訴訟費用由被告負擔；參加訴訟費用由參加人負擔。
    事實及理由
壹、程序事項
　按確認法律關係之訴，非原告有即受確認判決之法律上利益者
  ，不得提起之，民事訴訟法第247條第1項前段定有明文。本件
  原告主張：坐落如附表所示土地所有權應有部分（下合稱系爭
  土地【指稱浮覆後重新編列地號土地】或系爭番地【指日據時
  期或浮覆前舊地號時期之土地】，分稱系爭某號土地或某號番
  地），為原告公同共有，且系爭土地於浮覆後，原告之所有權
  當然回復等語，為被告所否認。原告主觀上認其在法律上之地
  位有不安之狀態，且此種不安之狀態，能以確認判決將之除去
  ，是原告提起本件確認之訴，自有即受確認判決之法律上利益
  。被告雖抗辯本件有消滅時效之適用，且抗辯原告塗銷登記之
  排除侵害請求權已罹於時效，進而抗辯原告無確認利益云云。
  然原告之排除侵害請求權，實體上並未罹於時效（詳後述），
  其確認所有權仍得以除去其法律上之不安狀態，而有確認利益
  ，是被告此部分所辯，尚不足採。
貳、實體事項
原告主張：系爭土地於日據時期分為系爭941-2番地、系爭485-
  3番地、系爭485番地，且均為伊等之被繼承人即鄭慶良所有，
  然因沈沒成為河川敷地，所有權消滅，而分別於日據昭和11年
  12月1日、9年4月9日、民國（下無特別註明時同）40年2月17
  日辦理抹消登記。嗣系爭941-2番地、系爭485-3番地於91年9
  月18日經臺北市士林地政事務所（下稱士林地政）公告浮覆，
  並編為系爭474、538號土地；系爭485-7番地亦已物理上浮覆
  ，且經士林地政編為系爭137-3號土地，而均回復原狀。鄭慶
  良前於60年12月13日死亡，伊等為其繼承人，系爭土地所有權
  依土地法第12條規定，自當然回復於伊等所有。詎系爭土地分
  別於96年12月17日、同年月29日、110年1月26日經士林地政公
  告辦理所有權第一次登記為國有，並以被告及參加人為管理機
  關，嗣伊等申請回復遭拒，已妨害伊等關於系爭土地之所有權
  。是伊自得依民法第767條第1項等規定，請求確認伊等對系爭
  土地屬鄭慶良全體繼承人即原告公同共有，並請求被告塗銷系
  爭土地所有權第一次登記以排除侵害等語。並聲明如主文第1
  、2項所示。
被告及參加人則以：原告未能證明其等為鄭慶良之繼承人全體
  ，是否尚有其他繼承人經遺漏，應屬有疑。又當事人間於日據
  時期合意為意思表示一致，即生物權變動效力，登記僅係對抗
  第三人之手段，故日據時期之土地登記簿之登記，並無公示效
  力，內容未必正確，無從證明系爭番地為鄭慶良所有。另日據
  時期之土地台帳更僅係徵收地租之冊籍，自亦不能證明鄭慶良
  確實為系爭番地之所有權人。又水道河川浮覆地，必須經主管
  機關公告劃出河川區域以外，而系爭474號土地未經公告劃出
  河川區域以外，尚不該當土地法第12條第2項規定之回復原狀
  ，土地所有人之所有權應尚未回復。另系爭土地浮覆後，原所
  有權人並非當然回復所有權，僅係取得回復所有權之登記請求
  權，尚須經主管機關核准回復登記，原告逕行求予確認所有權
  並行使所有物妨害排除請求權，應無所據。再者，系爭土地於
  78、79年間即已浮覆，並於91年10月8日前即經地政機關辦理
  「標示部」第一次登記完竣，原告於78、79年間，至遲於91年
  10月8日，即得行使物上請求權，是原告遲至110年8月27日始
  提起本訴，已罹於15年時效。退步言，參加人自79年起，即以
  公庫所有之意思，和平、公然、繼續占有系爭474號土地，占
  有之始善意且無過失，依民法第769條、第770條規定，得為公
  庫請求登記為所有人，應有時效取得規定之保障等語，資為抗
  辯。並均聲明：原告之訴駁回。
兩造及參加人協議簡化之不爭執事項（見本院111年1月18日言
  詞辯論筆錄，本院並依論述需要，調整其順序或簡化其文字用
  語，並刪除兩造各自表述部分）：
㈠系爭土地現登記之所有權人為中華民國，有處分權之機關則為
  被告，系爭474號土地管理機關則為參加人，其餘二筆系爭土
  地則為被告管理。相關：
⒈系爭474號土地之110年1月6日第二類謄本如本院卷第70頁所示
  。
⒉系爭941-2番地之日據時期土地登記簿冊（土地台帳如本院卷第
  174-175頁所示）如本院卷第22-25頁原證1所示。其上顯示：
  系爭941-2番地於日據昭和11年（民國25年）12月1日，登記鄭
  慶良與他人分別共有，鄭慶良之應有部分為1/5。
⒊系爭941-2番地嗣因沉沒成為河川敷地於日據昭和11年12月1日
  經日據時期土地管理機關抹消登記。
⒋臺灣於清朝時期及日據初期，有關土地物權之設定移轉及變更
  ，係依民間習慣，僅憑當事人之意思表示一致即生效力，無庸
  為任何公示方法。嗣自明治38年（西元1905年）7月1日臺灣土
  地登記規則施行起至大正11年(民國11年）間，土地業主權（
  即所有權）之設定、移轉、變更、處分等權利變動，非經登記
  不生效力。大正12年（民國12年）1月1日起，日本國施行之民
  法、不動產登記法，均施行於臺灣，同時廢止臺灣土地登記規
  則，不動產登記改採人民自動申請，當事人間因合意所定之契
  約，即生物權變動效力，登記僅係係對抗第三人之手段。臺灣
  光復，再轉成依我國民法之規定為據。
⒌91年9月18日，士林地政曾公告臺北市士林社子島地區未登記之
  水道地浮覆地土地標示及地籍圖，公告如本院卷第26頁原證2
  所示。並將浮覆前後新舊地號對照，制作土地清冊如本院卷第
  27頁所示。其中顯示系爭941-2番地已於物理上浮覆，且經士
  林地政編為系爭474號土地。士林地政並於91年10月8日辦理針
  對系爭474號土地為標示部第一次登記。
⒍96年12月17日，士林地政就系爭474號土地公告登記為國有，而
  為土地所有權第一次登記（如本院卷第70頁）。
⒎系爭538號土地之110年5月7日第二類謄本如本院卷第84頁所示
  。
⒏系爭485-3番地之日據時期土地登記簿冊、台帳如本院卷第72-8
  1頁原證5所示。其上顯示：系爭485-3番地於日據時期昭和9年
  （民國23年）4月9日，登記為鄭慶良與他人分別共有，鄭慶良
  之應有部分為1/10。
⒐系爭485-3番地嗣因沉沒成為河川敷地，於日據昭和9年4月9日
  經日據時期管理機關抹消登記。
⒑91年9月18日，士林地政曾公告臺北市士林社子島地區未登記之
  水道地浮覆地土地標示，公告如本院卷第82頁原證6所示。並
  將浮覆前後新舊地號對照，制作土地清冊如本院卷第83頁所示
  。其中顯示系爭485-3番地已於物理上浮覆，且經士林地政編
  為系爭538號土地。士林地政並於91年10月8日辦理針對系爭53
  8號土地為標示部第一次登記。
⒒96年12月29日，士林地政就系爭538號土地公告登記為國有，而
  為土地所有權第一次登記（如本院卷第84頁）。
⒓系爭137-3號土地之110年5月7日第二類謄本如本院卷第92頁所
  示。
⒔光復後，系爭485-7號土地光復初期之土地登記簿如本院卷第18
  4-186頁所示。至於本院卷第187-188頁亦屬系爭485-7號土地
  之土地相關文件，其外觀雖有地租甲數記載，但並非為日據時
  期土地台帳。其上顯示：系爭485-7號土地於光復後仍登記為
  鄭慶良與他人分別共有，鄭慶良之應有部分為1/10。
⒕本院卷第148頁原證12為光復後臺北縣土地登記簿，且為同段48
  5號土地（下稱系爭485號土地）之登記簿，其上記載登記號數
  為464號。系爭485-7號土地光復初期土地登記簿如本院卷第18
  4頁備註欄有註記：為因分割由登記第464號轉載等字樣。
⒖系爭485-7號土地，嗣因沉沒成為河川敷地，於40年2月17日經
  我國地政機關為流失削除登記。
⒗系爭485-7號土地目前無浮覆公告相關資料在卷。系爭485-7號
  土地已於系爭137-3號土地第一次標示部登記前某時為物理上
  浮覆。士林地政110年3月12日函如本院卷第90頁原證9所示。
  並於72年10月22日已為標示部第一次登記。且經士林地政編為
  系爭137-3號土地。
⒘士林地政曾於110年10月22日函告本院另案如本院卷第256頁原
  證13所示。內載：系爭485-7號土地浮覆前面積為912平方公尺
  ，浮覆後辦理地籍圖重測，重測後地號為系爭137-3號土地，
  面積原登記為887平方公尺，後於81年6月8日辦理更正面積為4
  26平方公尺。另有關該地號上地有無浮覆公告，本所無相關資
  料可稽等語。
⒙110年1月26日，士林地政就系爭137-3號土地公告登記為國有，
  而為土地所有權第一次登記，士林地政公告如本院卷第162-16
  3頁所示。
⒚系爭485號土地日據時期編為同段485番地（下稱系爭485番地）
  之土地台帳如本院卷第167-168頁所示。其中本院卷第168頁登
  記欄位第三項沿革欄記載：40年2月17日奉省府核定調整、分
  割民國40年2月17日處分本番之7別紙揭載。
⒛日據時期系爭485番地之日據時期土地登記簿冊如本院卷第72頁
  所示。其中顯示：系爭485番地於日據時期土地登記上登記為
  鄭慶良與他人分別共有，鄭慶良之應有部分為1/10。
本院曾於110年9月29日函士林地政：請查明系爭土地浮覆前後
  同一性及日據時期所有權人，及辦理抹消登記、閉鎖登記之時
  間（公函如本院卷第134頁），經該所於110年10月7日函覆如
  本院卷第150-151頁所示。並檢送日據時期土地登記相關文件
  （系爭137-3號土地係分割自日據時期溪洲底485番地，故僅有
  光復初期土地舊簿、共有人連名簿等）、土地台帳、浮覆後辦
  理第一次登記之公告資料、辦理所有權第一次登記後之歷次異
  動索引及溪洲底485番地日據時期謄本及台帳如本院卷第152-1
  89頁。其中士林地政並就本院函詢事項且作成附表如本院卷第
  170頁所示。內載：鄭慶良確實為系爭土地日據時期之登記名
  義人，且依土地台帳所示系爭485-7號土地於40年2月17日分割
  自同段485號土地，且485地號原土地共有人之一登錄為鄭慶良
  ，惟於分割後之土地台帳誤繕鄭愛良。
㈡鄭慶良於60年12月13日死亡，相關：
⒈原告均為鄭慶良之繼承人。鄭慶良之繼承系統如本院卷第28頁
  原告制作之系統表所示。
⒉鄭慶良及原告日據時期及現在戶籍謄本如本院卷第30-68頁原證
  3所示。
㈢原告請求登記相關：
⒈原告曾於109年11月5日、110年5月10日就系爭土地向士林地政
  申請為第一次所有權登記，經士林地政函請被告、參加人表示
  是否同意，公函如本院卷第95頁所示。
⒉經被告、參加人表示不同意後，士林地政於109年12月7日、110
  年5月25日駁回原告申請，駁回通知書如本院卷第94-96頁原證
  11所示。
㈣系爭土地除系爭485-7號土地外，於我國土地法在臺灣地區施行
  後，至今未曾經原土地所有權人或其繼承人依我國土地法令辦
  理登記。
㈤本院曾就系爭土地目前使用分區及使用情形函參加人查明，經
  其於110年10月12日函覆如本院卷第190頁所示。內載：系爭47
  4號土地位於河川區域內，都市計畫使用分區為「堤防用地」
  ，目前作為防潮堤及自行車道使用。另查系爭538號土地、系
  爭137-3號土地，則位於河川區域外，都市計畫使用分區分別
  為「住宅區」及「道路用地」，管理機關皆隸屬「財政部國有
  財產署」，非參加人權責範圍等語。
㈥被告曾於110年9月24日具狀聲請將本件訴訟告知參加人，本院
  為告知後，參加人具狀表示輔助被告參加。
㈦時效取得所有權相關：
⒈系爭474號土地係以「第一次登記」為國有登記原因，辦理所有
  權部登記，並非以時效取得為原因辦理登記。
⒉臺北市政府於78年6月30日曾施作社子島防潮堤加高工程，工程
  公告如本院卷第280頁參證1所示。因施作此工程，參加人曾占
  用系爭474號土地，且至96年12月17日登記為國有，堤防亦繼
  續存在，經參加人管理至今。
㈧上開事實，業據兩造及參加人提出與其主張相符之卷內相關文
  書資料為證，且既為兩造及參加人所不爭執，當可信為真實。
本件經本院於111年1月18日言詞辯論期日與兩造及參加人整理
  並協議簡化爭點如下（見本院同上筆錄，並依論述需要，調整
  其順序，適當精簡）：
㈠原告是否為鄭慶良之繼承人之全體？是否仍有其他繼承人？
㈡鄭慶良是否為系爭474、538號土地日據時期之原所有權人？被
  告抗辯：日據時期土地台帳、土地登記簿冊，並無公示效力，
  無從證明，是否可採？
㈢系爭474號土地是否已因浮覆而可認屬回復原狀？即被告抗辯：
  系爭474號土地僅係浮覆，然尚未經公告劃出水利法上之河川
  區域以外，不該當土地法第12條所定之「回復原狀」，是否可
  採？
㈣系爭土地浮覆後，原地主或其繼承人是否當然回復其所有權？
㈤被告抗辯：系爭土地於78年間即已浮覆，至遲於91年10月8日即
  已辦理「標示部」第一次登記，原告妨害排除請求權已罹於15
  年時效消滅，是否可採？原告物上排除侵害請求權時效應由何
  時起算？
㈥參加人輔助抗辯：參加人自79年起，即以公庫所有之意思，和
  平公然、繼續地占有系爭474號土地，其占有為善意且無過失
  ，依民法第769及770條已時效取得所有權，而可得登記為國有
  ，原告不得再為訴求，是否可採？
茲就上開爭點論述如下：
㈠被告並未舉出反證證明：鄭慶良尚有除原告以外其他繼承人，
  則原告主張其為鄭慶良之繼承人之全體，應屬有據。
⒈按當事人主張有利於己之事實，就其事實有舉證責任，若一方
  就其主張之事實已提出適當之證明，他造欲否認其主張者，即
  不得不提出相當之反證，以盡其證明之責，此為舉證責任分配
  之原則，更是民事訴訟法第277條基於「公平原理及誠信原則
  ，適當分配舉證責任」而設其抽象規範之具體展現（最高法院
  102年度台上字第297號裁判意旨參照）。
⒉原告均為鄭慶良之繼承人，為兩造所不爭執（見不爭執事項㈡⒈
  所示），且經核與兩造均不爭執之鄭慶良繼承系統表、鄭慶良
  及原告日據時期及現在戶籍謄本（見不爭執事項㈡⒉及如本院卷
  第30-68頁所示）均相符，自堪信為真實。且由上開戶籍資料
  觀之，已無從見及鄭慶良尚有其他未經原告列為起訴當事人之
  繼承人存在，是堪認原告就其等即為鄭慶良繼承人「全體」一
  事已提出適當之證明。則被告抗辯：可能尚有其他繼承存在云
  云，衡諸上開說明，自應提出相當反證，就其抗辯之尚有其他
  繼承人之事實盡其證明之責。然被告對其所謂尚有其他繼承人
  一節，此並未提出任何證據加以證明，空言抗辯，自無可採。
㈡鄭慶良應為系爭474、538號土地日據時期之系爭941-2番地、系
  爭485-3番地之原所有權人。被告抗辯：日據時期土地登記簿
  冊，並無公示效力，無從證明，應不可採。
⒈經查，臺灣於清朝時期及日據初期，有關土地物權之設定移轉
  及變更，係依民間習慣，僅憑當事人之意思表示一致即生效力
  ，無庸為任何公示方法。嗣自明治38年（西元1905年）7月1日
  臺灣土地登記規則施行起至大正11年(民國11年）間，土地業
  主權（即所有權）之設定、移轉、變更、處分等權利變動，非
  經登記不生效力。大正12年（民國12年）1月1日起，日本國施
  行之民法、不動產登記法，均施行於臺灣，同時廢止臺灣土地
  登記規則，不動產登記改採人民自動申請，當事人間因合意所
  定之契約，即生物權變動效力，登記僅係係對抗第三人之手段
  等情，為兩造所不爭執（見不爭執事項㈠⒋所示）。而所謂而「
  登記僅係對抗第三人之手段」，當係指於當事人之意思表示一
  致雖生物權之設定、移轉及變更之效力，然必須登記始能對抗
  第三人，如未登記不能對抗第三人而言。是以，登記即係將物
  權之設定、移轉及變更已生效之情形為公示之方法，而且已登
  記之所有權人，得依據登記之內容，對第三人為主張並對抗第
  三人，彰彰甚明。被告抗辯：卷附系爭474號土地之前身系爭9
  41-2番地、系爭538號土地前身之系爭485-3番地於日據昭和時
  期之土地登記簿冊之有關鄭慶良土地所有權之登記僅係對抗要
  件，無公示之效力，顯與日據時期之土地登記簿冊制度設立意
  旨有違，自無可採。
⒉而卷查，系爭474號土地之前身系爭941-2番地、系爭538號土地
  前身之系爭485-3番地於日據昭和時期之土地登記簿冊均記載
  鄭慶良為系爭941-2番地、系爭485-3番地之所有權人（見不爭
  執事項㈠⒉及⒏所示），自應依其設立登記簿冊制度之公示對抗
  之效力，而認鄭慶良應為系爭941-2番地、系爭485-3番地之所
  有權人。被告抗辯：可能實際上已經由與第三人之意思表示而
  移轉云云，自應就此日據時期已另行移轉之積極事實提出反證
  ，加以證明，不得僅以空言，即據以推翻日據時期土地登記簿
  冊上明載之登記事實。
㈢系爭474號土地已因物理上浮覆而可認屬土地法第12條之回復原
  狀。被告抗辯：系爭474號土地尚未經公告劃出水利法上之河
  川區域以外，不該當土地法第12條所定之「回復原狀」，並不
  可採。
⒈按私有土地，因天然變遷成為湖澤或可通運之水道時，其所有
  權視為消滅。前項土地，回復原狀時，經原所有權人證明為其
  原有者，仍回復其所有權，土地法第12條定有明文。由此觀之
  ，所謂土地回復原狀，當指土地已由湖澤、水道等由水文覆蓋
  之狀態回復而言。經查，系爭474號土地已經脫離湖澤、水道
  狀態而為物理上之浮覆，為兩造不爭執（見不爭執事項㈠⒌所示
  ），衡諸上開說明，應認已屬回復原狀。
⒉被告雖抗辯：系爭474號土地，目前未經水利單位依水利法公告
  劃出河川區域以外，難認已浮覆回復原狀云云。惟按土地所有
  權，除法令有限制外，於其行使有利益之範圍內，及於土地之
  上下；如他人之干涉，無礙其所有權之行使者，不得排除之，
  為民法第773條所明定；土地所有權於其行使有利益之範圍內
  ，既及於土地之上下。復參之土地法第1條「本法所稱土地，
  謂水陸及天然富源」規定之意旨，土地自不因為流水所覆蓋而
  喪失其土地之本質；是河川區域私有土地之私權行使，僅須加
  以必要之限制，即足以達成上開公共利益之規範目的。又按河
  川管理辦法第6條第8款雖規定：「浮覆地：指河川區域土地因
  河川變遷或因施設河防建造物，經公告劃出河川區域以外之土
  地」。惟河川管理辦法係行政機關依水利法第78條之2所發布
  之命令；又水利法之規範目的乃水利行政之處理及水利事業之
  興辦，此觀水利法第1條規定即明。故依水利法所發布之河川
  管理辦法，應僅為河川區域內土地行政管理之規範。至於土地
  是否因天然變遷成為湖澤或可通運之水道而所有權視為消滅，
  消滅後是否浮覆回復原狀而使原所有權回復等事項，攸關土地
  所有權之消滅與回復，並非河川管理事項。申言之，要屬依水
  利法劃入河川區域內公私有土地使用方式之限制規定，與所有
  權是否因土地回復原狀而回復，並無關聯。準此，系爭474號
  土地既然已經浮覆而物理上脫離水文覆蓋狀態，即屬土地法第
  12條第2項之回復原狀，縱未經公告劃出河川區域以外，亦屬
  無礙。被告此部分抗辯，要屬曲解並增加土地法第12條第2項
  回復原狀要件之說，委無足採。
㈣系爭土地浮覆後，原地主或其繼承人原告當然回復其所有權。
⒈按土地法第12條第1項所謂私有土地因成為公共需用之湖澤或可
  通運之水道，其所有權視為消滅，並非土地物理上之滅失，所
  有權亦僅擬制消滅，當該土地回復原狀時，依同條第2項之規
  定，原土地所有人之所有權當然回復，無待申請地政機關核准
  。至同項所稱「經原所有權人證明為其原有」，乃行政程序申
  請所需之證明方法，不因之影響其實體上權利（最高法院103
  年度第9次民事庭會議決議參照）。
⒉經查，系爭番地已經浮覆回復原狀而經士林地政編定為系爭土
  地管理，則依首揭說明，系爭番地之土地所有權人鄭慶良（見
  上㈡認定及不爭執事項㈠⒛所示）之所有權應認已當然回復。原
  告為鄭慶良之繼承人（見上㈠認定），自應因繼承而成為系爭
  土地現時之所有權人。被告仍執請求回復說辯稱：原告並未能
  回復為系爭土地所有權人，尚須請求士林地政核准始能回復云
  云，尚有誤會。
㈤系爭土地所有權係於登記為國有時，始發生妨害，原告妨害排
  除請求權自其時起算，尚未逾越15年。被告指為罹於時效尚不
  可採。
⒈按請求權，因15年間不行使而消滅；消滅時效，自請求權可行
  使時起算，民法第125條、第128條定有明文。而所有權人對於
  妨害其所有權者，請求除去之所有物妨害排除請求權，亦屬請
  求權，自當有時效制度之適用。然其行使必以第三人發生所有
  權妨害行為為前提，若所有權並未發生妨害，請求權尚無行使
  之必要，自無起算請求權時效之可能。
⒉經查，原告請求被告塗銷系爭土地國有登記，以排除系爭土地
  登記為國有之妨害狀態，屬所有物妨害排除之請求權行使。然
  系爭土地係於96年12月17日、同年月29日及110年1月26日始登
  記為國有（見不爭執事項㈠⒍⒒及⒙所示）。則原告就系爭土地之
  所有權係於96年及110年間登記為國有時始遭中華民國妨害，
  其所有權妨害除去請求權之15年消滅時效，應自斯時始起算。
  則原告於110年8月27日提起本件訴訟（見本院卷第12頁起訴狀
  收文章戳），並未罹於15年之請求權時效。
⒊被告雖抗辯：系爭土地於78至79年間已浮覆，並於91年間即辦
  理標示部第一次登記，以此起算已罹於時效云云。惟無論系爭
  土地浮覆時、辦理土地標示部第一次登記時，中華民國均尚未
  登記為所有權人，原告所有權之圓滿並未受到侵害，則原告尚
  無行使所有物妨害排除之物上請求權必要，尚難認屬請求權處
  於得行使之狀態，自無從起算時效，彰彰甚明。被告此辯，亦
  無所據。
㈥參加人輔助抗辯：參加人自79年起，即以公庫所有之意思，和
  平公然、繼續地占有系爭474號土地，其占有為善意且無過失
  ，依民法第769及770條已時效取得所有權，而可得登記為國有
  ，原告不得再為訴求，並不可採。
⒈按以所有之意思20年間和平、公然、繼續占有他人未登記之不
  動產者，得請求登記為所有人；以所有之意思，10年間和平、
  公然、繼續占有他人未登記之不動產，而其占有之始為善意並
  無過失者，得請求登記為所有人，固為民法第669條、第770條
  所明定。惟時效取得不動產所有權者，必須以所有之意思，占
  有有他人未登記不動產為其要件（最高法院68年台上字第1584
  號判例參照）。所謂以所有之意思而占有，即係占有人以與所
  有人對於所有物支配相同之意思而支配不動產之占有，即自主
  占有而言。如占有人以容忍他人所有權存在之意思而占有，即
  係他主占有，而非自主占有（最高法院81年度台上字第285號
  判決參照）。
⒉查依日據時期土地登記簿冊及光復後初期土地登記簿之記載，
  系爭土地為原告之被繼承人鄭慶良所有，其死亡後為繼承人即
  原告等因繼承而公同共有，已如上述。該等所有權歸屬及戶籍
  資料係由我國土地登記機關、戶籍機關所掌握，包括被告在內
  之國家政府機關自難諉稱不知，是難認被告或參加人占有之始
  為善意無過失，是其主張其得依民法第770條規定，時效取得
  所有權，已無所據。
⒊而臺北市政府於78年6月30日曾施作社子島防潮堤加高工程，因
  施作此工程，參加人占用系爭474號土地，且至96年12月17日
  登記為國有，堤防亦繼續存在，經參加人管理至今，固為兩造
  不爭執（見不爭執事項㈦⒉所示）。然此僅能證明參加人為行使
  水利法中主管機關管理、設置水利設施而占用土地之事實，然
  占用之原因多端，不以行使所有權之意思為限，是尚難以占用
  之事實，遽認其係為國家行使所有權之意思而為占有。且系爭
  474號土地係經被告及參加人申請以第一次登記為原因登記為
  中華民國所有，而非以時效取得所有權為登記原因（見不爭執
  事項㈦⒈所示），難認被告及參加人其前曾以中華民國所有意思
  占有系爭土地。縱參加人於登記國有後，改以所有之意思而為
  占有，然系爭土地經登記國有係於96年、110年間，至今亦未
  足20年，亦與民法第769條時效取得所有權之要件不符，自亦
  無從為被告有利之認定，彰彰甚明。
按私有土地，因天然變遷成為湖澤或可通運之水道時，其所有
  權視為消滅。前項土地，回復原狀時，經原所有權人證明為其
  原有者，仍回復其所有權，土地法第12條定有明文。又按對於
  妨害其所有權者，得請求除去之，民法第767條第1項中段定有
  明文。次按繼承人自繼承開始時，除本法另有規定外，承受被
  繼承人財產上之一切權利、義務，民法第1148條前段亦有明文
  。經查，系爭番地原為鄭慶良所有，其沉沒成為水道而經抹消
  所有權，然因浮覆回復原狀而成為系爭土地，則原土地所有權
  人鄭慶良當然回復所有權。原告為鄭慶良之繼承人，已論如上
  ，依上揭民法第1148條規定，系爭土地自應為原告繼承而公同
  共有。原告據以主張，經被告否認，則原告訴請確認其所有權
  ，自屬有據，應予准許。又被告於96年間、110年間就系爭土
  地辦理第一次登記，登記為中華民國所有，並以被告為處分權
  管理機關（見不爭執事項㈠所示），自已侵害原告所有權之圓
  滿行使，原告依民法第767條第1項中段規定，請求被告將系爭
  土地，以第一次登記為原因，所為之所有權登記予以塗銷，自
  屬有據。
從而，原告依民法第767條第1項等規定，請求確認系爭土地屬
  原告公同共有，並請求被告塗銷系爭土地所有權第一次登記，
  均為有理由，應予准許。
本件判決基礎已臻明確，兩造及參加人其餘攻防方法、陳述及
  訴訟資料，經本院審酌後，核與判決結果不生影響，爰不逐一
  論列，附此敘明。
據上論結，本件原告之訴為有理由，爰判決如主文。　
中　　華　　民　　國　　111 　年　　2 　　月　　22　　日
                  民事第三庭  法  官  王沛雷
以上正本係照原本作成。
被告、參加人如對本判決上訴，應於判決送達後20日內向本院提
出上訴狀，若委任律師提起上訴者，應一併繳納上訴審裁判費，
否則本院得不命補正逕行駁回上訴。
中　　華　　民　　國　　111 　年　　2 　　月　　22　　日
                              書記官  邱筱菱